【裁判字號】    99,訴,1230
【裁判日期】    991012
【裁判案由】    給付買賣價金
【裁判全文】
臺灣板橋地方法院民事判決              99年度訴字第1230號
原      告  甲○○
被      告  乙○○
上列當事人間請求給付買賣價金事件，經本院於民國99年9 月29
日言詞辯論終結，判決如下：
    主      文
被告應給付原告新台幣貳拾柒萬陸仟肆佰元，及自民國99年6月9
日起至清償日止，按週年利率百分之五計算之利息。
訴訟費用由被告負擔百分之28，餘由原告負擔。
本判決第一項得假執行。
原告其餘假執行之聲請駁回。
    事實及理由
一、按民事訴訟法第255條第1項第3 款規定：「訴狀送達後，原
    告不得將原訴變更或追加他訴。但有下列各款情形之一者，
    不在此限：...(三)擴張或減縮應受判決事項之聲明者。...」
    。查本件原告起訴請求被告應給付原告新台幣（下同） 135
    萬元，及自起訴狀繕本送達翌日起至清償日止按週年利率百
    分之5計算之利息。嗣減縮聲明為：被告應給付原告100萬元
    ，及自起訴狀繕本送達翌日起至清償日止按週年利率百分之
    5 計算之利息。核係屬減縮應受判決事項之聲明，揆諸上開
    說明，自無不合，應予准許，合先指明。
二、原告起訴主張：兩造於民國98年5 月14日簽署買賣契約，將
    原告所有坐落於臺北縣中和市○○○段175 地號及其上同市
    ○○路○段131巷105號7樓及同巷107號7樓建物（下稱系爭不
    動產），以總價490 萬元出售予被告，兩造約定價金支付方
    式：扣除系爭不動產原有合作金庫銀行貸款餘額275 萬元、
    原告向被告借款62萬5 千元及暫押款17萬5千元，餘額175萬
    元俟系爭不動產向銀行抵押設定後支付，詎系爭不動產已向
    銀行辦理抵押設定，被告除僅給付35萬元外，並未依約支付
    餘額100 萬元，爰依買賣契約之法律關係請求被告給付等語
    。併為訴之聲明：被告應給付原告100 萬元，及自起訴狀繕
    本送達翌日起至清償日止，按週年利率百分之5 計算之利息
    。且陳明願供擔保請准宣告假執行。
三、被告辯稱：原告以系爭不動產買賣之價金，被告尚餘100 萬
    元未給付原告，惟被告支付因臺北縣板橋市○○路○段 498
    號3樓房地（下稱文化路房地）之訴訟費用205600 元、委任
    律師費用8 萬元及被告支付張峰瑞仲裁費10萬元、支付文化
    路房地之銀行貸款本息98年3月11萬元、5月65000元、6月15
    0000萬元、及自98年11月起至99年7月止，每月各32000元，
    上開款項均應由原告負擔，已逾100 萬元，予以扣抵，原告
    請求被告給付價款，為無理由等語，併為答辯聲明：駁回原
    告之訴。
四、兩造不爭執之事實：
  (一)兩造於98年5月14日簽署買賣契約，原告以總價490萬元出售
    系爭不動產予被告，約定價金支付方式：扣除系爭不動產原
    有合作金庫銀行貸款餘額275萬元、原告向被告借款62萬5千
    元及暫押款17萬5千元，餘額135萬元俟系爭不動產向銀行抵
    押設定後支付之事實，併有系爭不動產買賣契約書後附之同
    意書一件可稽（見本院卷第12頁）。
  (二)系爭不動產買賣契約併約定暫押款17萬5 千元，被告不需歸
    還原告之事實，有系爭不動產買賣契約後附之同意書可稽（
    見本院卷第13頁）。
  (三)被告分別支出文化路房地之銀行貸款本息：98年3 月11萬元
    、同年5月65000元、6 月150000萬元、及自98年11月起至99
    年7月止，每月各32000元之事實，併有匯款單11件在卷可稽
    （見本院卷第80、81、84至88頁）。
  (四)被告支付張峰瑞之仲裁費10萬元、支付委任吳玲華律師就臺
    灣臺北地方法院98年度審重訴字第718 號回復原狀事件進行
    訴訟之律師費用8 萬元及該訴訟事件之訴訟費用205600元，
    此有收據三件在卷可稽（見本院卷第77至79頁）。
  (五)被告委任吳玲華律師對陳冠雄就文化路房地訴訟，經臺灣臺
    北地方法院以98年度審重訴字第718 號回復原狀事件判決陳
    冠雄應給付被告2120萬元及遲延利息在案，此有該判決書在
    卷可稽（見本院卷第104、105頁）。
  (六)被告對陳冠雄、陳冠豪自訴詐欺罪嫌，經臺灣臺北地方法院
    97年度自字第14號及臺灣高等法院98年度審重訴字第718 號
    刑事判決無罪確定在案，有該二件刑事判決書在卷可稽（見
    本院卷第98至105頁）。
  (七)文化路房地業經法院拍賣分配清償完畢在案，此有本院98年
    度司執日字第31618 號民事執行函分配表一件可稽（見本院
    121至126頁）。
五、兩造爭執點，在於：
  (一)文化路房地自98年3 月起向銀行貸款之本息，是否應由原告
    應支付？
  (二)被告支付張峰瑞之仲裁費10萬元，是否應由原告負擔？
  (三)文化路房地之臺北臺北地方法院98年度審重訴字第718 號回
    復原狀事件，訴訟費用及律師費用，是否應由原告負擔？
    茲分別論述如下：
  (一)文化路房地自98年6 月之前，向銀行貸款之本息，應由原告
    負擔支付：同年6 月起向銀行貸款之本息，應由原告負擔支
    付：
    經查：
    (1)按解釋意思表示，應探求當事人之真意，不得拘泥於所用
      之辭句，民法第98條固有明文。惟解釋契約，固須探求當
      事人立約時之真意，不能拘泥於契約之文字，但契約文字
      業已表示當事人真意，無須別事探求者，即不得反捨契約
      文字而更為曲解。解釋私人之契約應通觀全文，並斟酌立
      約當時之情形，以期不失立約人之真意。
    (2)兩造於98年5月14日簽署買賣契約，原告以總價490萬元出
      售系爭不動產予被告，約定價金支付方式：扣除系爭不動
      產原有合作金庫銀行貸款餘額275 萬元、原告向被告借款
      62萬5千元及暫押款17萬5千元，餘額135 萬元俟系爭不動
      產向銀行抵押設定後支付之事實，併有系爭不動產買賣契
      約書後附之同意書一件可稽（見本院卷第12頁），且為兩
      造所不爭執之事實，應可採信。
    (3)再依系爭不動產買賣契約書後附之同意書約明：關於暫押
      款。茲因買賣雙方就文化路房地權利移轉事宜，預留17萬
      5千元予買方，賣方須於5個月內（自買方取得系爭不動產
      產權之日起算）處理有關產權事宜，及結清房貸後，該暫
      押款175000元始無息退還賣方（另文化路房地之房貸本息
      自98年6月1日起由賣方【按即指原告】支付）等情（見本
      院卷第12頁），此契約書後附之同意書文義約定甚明；又
      本院依原告聲請詢問證人楊美鈴到庭證稱：「我有幫兩造
      簽中和市兩戶房地的買賣契約，我是簽約的見證人。所有
      的價金如何支付，我是依據證人張峰瑞為兩造協議好付款
      的條件，我就按照協商好的條件書寫同意書，然後由兩造
      簽章，實際兩造如何協商，我均不清楚，同意書第三點，
      私人借貸陸拾貳萬五千元的部分，是否有包含文化路事後
      應該繼續支付的利息款，我不清楚。」等語（見本院卷第
      113 頁），足見兩造已約明（文化路房地之房貸本息自98
      年6月1日起由賣方【按即指原告】支付），並載明在契約
      書後附之同意書甚明。準此以觀，文化路房地之房貸本息
      ，自98年6月1 日起由賣方即原告支付；反之，倘在98年6
      月1 日之前房貸本息，應由原告支付，殊無特別約定文化
      路房地之房貸本息自98年6月1日起由賣方（按即指原告）
      支付之必要，可見在98年6月1日之前房貸本息，即係應由
      被告支付，殊堪認定。
    (4)基上，文化路房地自98年3月起至同年5月向銀行貸款之本
      息，即應由被告支付；而自98年6 月起向銀行貸款之本息
      ，即應由原告支付。則被告已支付文化路房地98年6 月之
      本息150000萬元、及自98年11月起至99年7 月止，每月各
      32000 元之本息部分（共計438000元），即本應由原告支
      付，則被告已支付此438000元部分，自得抵扣被告應給付
      原告100 萬元系爭不動產買賣之價金餘款。是被告此部分
      之抗辯，核屬有據，應可採信。至於被告支付文化路房地
      98年3月11萬元、同年5 月65000元本息部分，即應由被告
      支付，已如前述，自不得抵扣被告尚應給付原告之系爭不
      動產買賣價金之餘款，則被告此部分之抗辯，要屬無據，
      應予駁回。
  (二)被告支付張峰瑞之仲裁費10萬元，不應由原告負擔：
    經查：
    本院依被告聲請詢問證人張峰瑞到庭證稱：「（提示本院卷
    第79頁簽收單）這是我簽收的。系爭不動產買賣，被告說要
    給我十萬元吃紅，原告說如果被告不給，我願意給你，本來
    的意思是先向原告說因為賣高價，所以被告就先說要給我十
    萬元。」（見本院卷第112 頁反面），準此以觀，被告既言
    明願給付證人張峰瑞10萬元吃紅，自不得請求原告支付此項
    款，且被告亦確實有給付證人張峰瑞10萬元，亦有簽收單一
    件在卷可稽（見本院卷第79頁），並非被告未給付證人張峰
    瑞。被告殊無法律上之依據，得請求原告給付被告支付張峰
    瑞10萬元之仲裁費。是被告辯稱應扣抵系爭不動產價金餘額
    10萬元云云，殊乏依據，要不可取。
  (三)文化路房地之臺灣臺北地方法院98年度審重訴字第718 號回
    復原狀事件，訴訟費用205600元及律師費用8 萬元，應由原
    告負擔：
    經查：
    (1)本院依被告之聲請詢問證人張峰瑞證稱：「就文化路房地
      之訴訟事件（按指臺灣臺北地方法院98年度審重訴字第71
      8 號事件），律師是原告去委任，還有部分的費用沒有支
      付，兩造就協議由被告先去支付，再由系爭不動產買賣價
      金中扣除，我陪被告去支付律師費給律師，及訴訟費用。
      」、「當天原告講說律師費是8 萬元，訴訟費用22萬元，
      共30萬元，所以我們就帶30萬元去。」等語（見本院卷第
      112 頁反面），雖原告對於證人張峰瑞之證言否認，主張
      ：時間久遠已經記不清楚。文化路房地委任律師是被告去
      委任的，原告並未委任等語。但證人張峰瑞具結證言，並
      無證據足以證明其之證言確屬不實虛偽，且證人張峰瑞殊
      亦無甘冒偽證罪責之危險與必要，故為偏袒被告而為偽證
      ，難認證人張峰瑞之證言確屬不實。況文化路房地登記名
      義人係以被告名義登記，且買賣契約亦由原告以被告名義
      與買受人陳冠雄訂立（詳後述），自應以被告名義委任律
      師進行訴訟，尚不得以原告名義委任律師而為訴訟。準此
      ，律師費用自應由原告負擔。
    (2)再依被告對陳冠雄、陳冠豪自訴詐欺罪嫌，經臺灣臺北地
      方法院97年度自字第14號及臺灣高等法院98年度審重訴字
      第718 號刑事判決無罪確定在案，有該二件刑事判決書在
      卷可稽（見本院卷第98至105 頁），依判決理由分別載明
      ，原告（原告在刑事案件中為證人地位）證稱：「本件房
      屋土地（按指文化路房地）是我出面與錢葉義洽買的，透
      過代書，交給僑茂仲介公司。與錢葉義是在最後階段見面
      的，以1650萬元向錢葉義購買的，錢是交給仲介公司。先
      付訂金，貸款以後再付清所有的價金。乙○○出50萬元，
      我出100萬元。房屋土地是向合作金庫貸款1870萬。以165
      0 萬元購買，可以貸得1870萬元，是因為房屋有這個價值
      ，因為錢葉義急於脫手，才以1650萬元賣給我。我在95年
      9 月間，製作自訴人與錢葉義之買賣價金為2200萬元之不
      動產買賣契約，向合作金庫提出申貸，是因為我需要生意
      上的周轉，所以希望合作金庫貸給我高一點，這樣我賺了
      200 多萬元，但還有一些費用要支出，例如仲介費用。錢
      葉義及乙○○間之2200萬元之不動產買賣契約的名字是我
      簽的，印章也都是我蓋的，錢葉義那時候有留一個章給我
      。在96年8 月初，我、自訴人跟陳冠豪、陳冠雄又偽造價
      金2650萬元的不動產買賣契約，像土地銀行申請貸款，是
      因為陳冠豪本身有這個需要，希望銀行額度可以給高一點
      ，那時候房地產有漲價，銀行貸款額度有縮減，銀行是經
      過鑑價的，我有與陳冠豪溝通，雙方都沒有向銀行超貸的
      心態，我們都有按時繳息。第一次95年9 月偽造2200萬元
      價金的不動產買賣合約，經過1 年不到，又偽造價金2650
      萬元的不動產買賣合約，分別向合作金庫及土地銀行申請
      貸款，不是蓄意向銀行詐貸，房子那時候就有這個市價，
      做生意人有這個需求，房價是合理化。所謂的合理化，就
      是房屋有值這個價格，有經過鑑價，那時候的銀行貸款，
      必須額度要寫高一點，因為那時候法令修改只可以貸款七
      成，財政部這樣規定，銀行緊縮貸款額度，所以我們才會
      製作比實際買賣價金高一點的不動產買賣合約，向銀行提
      出。自訴人及被告陳冠豪、陳冠雄，他們都知悉，而且都
      同意。向錢葉義購買此房地的目的是，當時我的朋友林福
      順要成立一個基金會，因為他年紀大，不能辦理貸款，所
      以我們找自訴人商量，希望用他的名義去買，銀行比較好
      貸款，基金會後來因為資金沒有進來所以沒有運作，所以
      房屋希望找買主或自用，正巧跟陳冠豪談到此事，他說他
      們公司可以使用，就賣了。自訴人是我的朋友，他有出50
      萬元，之前他只是出人頭，50萬是他借我的。這件房地的
      買賣，我賺了將近200萬元，200萬元都是我拿去的，因為
      生意上的周轉及需要。自訴人的50萬，我到現在沒有還，
      自訴人又出錢，又出名義去貸款，結果所賺得錢都被我拿
      走，他一點好處都沒有，但我事前有告訴自訴人，我們把
      房屋賣掉，如果有賺的話，會把錢還給他，現在還欠他錢
      。後來我們把系爭房地賣給被告陳冠豪，只收了100 萬元
      就過戶給陳冠雄，這與一般房地交易情形不符合，是因為
      陳冠雄告訴我後面的付款沒有問題，我與陳冠雄是朋友關
      係。我有與自訴人商量要告陳冠雄、陳冠豪詐欺，是因為
      我認定，被告應交付印鑑證明章沒有交付，後來房屋過戶
      沒有多久，就被查封，所以告被告詐欺等語。」（見本院
      卷第39、44頁），核與原告（在刑事案件中為自訴人之地
      位）陳稱：「是甲○○以我的名義跟賣方錢葉義簽約，我
      不知道房子是錢葉義以1600多萬賣給我。偽造2200萬的不
      動產買賣契約是甲○○買了房子後，要辦理貸款之前告訴
      我，他買1870萬，加上信貸100 萬，但房子值2200萬。以
      2200萬元之不動產買賣契約書向合庫申請貸款，是我想這
      個房子是有值這個價錢，1 坪最少25萬，房價好時將近28
      萬1 坪，系爭房地價值2200萬我覺得是非常合理的，可能
      還超過，但我不知道為何錢葉義會以1600多萬賣出。我不
      清楚為何於96年8月6日陳冠雄定以2650萬之不動產買賣契
      約，向土地銀行仁愛分行聲請貸款，我沒有介入，土銀有
      核定貸款金額是1800萬。1600多萬買入的事情我不知，這
      是甲○○去處理，我從未介入。偽造2200萬的不動產買賣
      契約向合庫申請貸款是甲○○帶我去，他說房子價值至少
      2200萬以上。200 多萬是甲○○自己賺走，我現在在庭上
      知道這件事情，覺得人心險惡。我們各出50萬元買系爭房
      屋，是甲○○要給他老闆即國策顧問林福順作為一個文化
      基金會用的，我與甲○○是多年鄰居，我只是盡朋友道義
      幫他的忙。我出的50萬是甲○○向我周轉，是我們合夥去
      買的，是甲○○提出告訴。因為我是公務人員，我去處理
      銀行的人員會相信我，我後來有請甲○○不要告了。我與
      甲○○各出50萬元，卻向合庫貸款1970萬（內含信貸 100
      萬元），扣除購買系爭房地的1600多萬，信貸100 萬是甲
      ○○還的，50萬部分他還沒有還我，其他的錢可能甲○○
      有其他用途，沒有在我口袋，1870萬只有付利息還沒有還
      本金。房子買下之後將來再轉手給林福順，預期轉手的時
      候是以原價並沒有要賺錢，一開始不用林福順的名義購買
      ，是因為他年紀大，銀行無法貸款。我出了50萬，房子是
      在我的名下，還是比較有保障，還可以幫忙。這整個交易
      之過程，從買到賣，我一毛錢都沒拿到，連我出的50萬都
      還沒有拿回來，房子還被扣押。我不認識錢葉義，我沒有
      介入該次不動買賣，這份與錢葉義的買賣契約書我也沒有
      簽名，都是甲○○去辦的，我不知道。我的印章給甲○○
      隨意使用，甲○○請我去銀行對保簽名貸款我也去，因為
      我和他是10幾年的朋友，又住在樓上樓下等語。」（見本
      院卷第38、43頁）。足認買受文化路房地被告出資50萬元
      ，係被告出借予原告，又原告收受買受陳冠雄100 萬元訂
      金（嗣後返還20萬元，實際僅收取80萬元訂金），及辦理
      銀行貸款之金額，均由原告收取，被告均未收受分文，且
      原告尚未償還被告50萬元之事實，應可認定。
    (3)又兩造另於98年9月3日簽署協議書，決定「文化路房地待
      民事官司處理妥當過戶於被告名下後，全權委託原告處理
      合庫債權清償後餘款返還被告，絕無虛言。」，且據證人
      張峰瑞見證簽署無誤（見本院卷第75、112 頁反面），可
      見被告出資50萬元部分，尚未據原告償還，而於處理與第
      3 人陳冠雄之民事訴訟後（原告以被告名義與陳冠雄簽署
      文化路房地之買賣契約，陳冠雄僅給付100 萬元訂金（嗣
      後退還20萬元），即移轉登記為陳冠雄名義，嗣後解除買
      賣契約，被告訴請陳冠雄返還文化路房地或返還不能即給
      付該房地之價額。嗣判決被告勝訴在案（因文化路房地業
      經扣押查封，致無從移轉登記予被告，而判決陳冠雄應給
      付被告2120萬元及法定遲延利息。），此有臺灣臺北地方
      法院以98年度審重訴字第718 號民事判決書在卷可稽（見
      本院卷第104至105頁），始再為償還被告之事實，亦可採
      信。（惟文化路房地目前因遭拍賣而為分配價金完畢，且
      並無餘款，此有本院99年8月26日板院輔98司執日字第316
      18號民事執行處函在卷可稽，見本院卷第121至126頁，則
      原告亦無從依上開協議償還被告之可能，此要係兩造如何
      處理就該款項之另一問題，附此說明。）
    (4)準此以觀，以被告（出賣人）名義訴請買受人陳冠雄返還
      文化路房地或返還不能即應給付該房地之價額之訴訟，本
      即應係原告應負之責任，則訴訟費用及委任律師之費用，
      自應由原告負擔。是被告為臺灣臺北地方法院以98年度審
      重訴字第718號訴訟事件而支出之訴訟費用205600 元及委
      任律師費用8 萬元，自應由原告支付（至於臺灣臺北地方
      法院以98年度審重訴字第718 號民事判決訴訟費用應由陳
      冠雄負擔，則係於執行後取得該費用自應歸屬原告，附此
      敘明。），則被告已為原告支付訴訟費用205600元及律師
      費用8萬元（合計285600 元），自得抵扣被告應給付原告
      系爭不動產價金之餘額款項。是被告此部分之抗辯，核屬
      有據，應可採信。
  (四)基上，被告得扣抵之金額，分別為支付文化路房地98年 6
    月之本息150000萬元、及自98年11月起至99年7 月止，每月
    各32000 元之本息部分（小計438000元）；支付臺灣臺北
    地方法院以98年度審重訴字第718號訴訟事件之訴訟費用205
    600元及委任律師費用8萬元（小計285600元）。以上合
    計723600元，而被告尚積欠系爭買賣價金餘額100 萬元，經
    扣抵後，尚餘276400元。是原告依買賣契約之法律關係，請
    求被告給付276400元，及自起訴狀繕本送達翌日即99年6 月
    9日起至清償日止，按週年利率百分之5計算之法定遲延利息
    部分，為有理由，應予准許；至逾此部分範圍之請求，為無
    理由，應予駁回，
  (五)被告於答辯狀內附聲請書一件（見本院卷第106 頁），載明
    原告竊取文化路房地買賣之80萬元訂金，及被告應歸返8600
    元（被告辯稱為原告支出之金額0000000 元，除原告承認其
    中35萬元部分外，其餘108600元就被告應付原告100 萬元之
    價款予以扣抵後，原告尚應歸還8600元。）等語，但被告並
    未就此部分808600元起訴請求，本院自不得就此部分予以審
    判，且被告亦未就該80萬元訂金部分主張扣抵，本院亦不得
    逕自就此80萬元部分予以審認得否扣抵被告應付原告之價金
    餘款，附此說明。
五、原告勝訴部分，係命被告應給付金額未逾50萬元，自應依民
    事訴訟法第389條第1項第5 款規定依職權命為假執行；至於
    原告敗訴部分，則其假執行之聲請，失所附麗，應併予駁回
    。
六、本件事證已臻明確，兩造其餘攻擊防禦方法及所提證據，於
    判決結果不生影響，爰不一一論列，併此敘明。
七、訴訟費用負擔之依據：民事訴訟法第79條。
中    華    民    國    99    年    10    月    12    日
                  民事第二庭    法  官  李行一
以上正本係照原本作成
如對本判決上訴，須於判決送達後20日內向本院提出上訴狀。如
委任律師提起上訴者，應一併繳納上訴審裁判費。
中    華    民    國    99    年    10    月    12    日
                                書記官  蔡於衡

司法院資訊處製作；財團法人民間司法改革基金會備份。
